【裁判字號】    97,交易,567
【裁判日期】    971107
【裁判案由】    過失致死
【裁判全文】
臺灣板橋地方法院刑事判決             97年度交易字第567號
公  訴  人  臺灣板橋地方法院檢察署檢察官
被      告  甲○○
選任辯護人  王振志  律師
上列被告因過失致死案件，經檢察官提起公訴（97年度調偵字第
1174、1175號），本院判決如下：
    主  文
甲○○因過失致人於死，處有期徒刑拾月。
    事  實
一、甲○○考領有合法普通重型機車駕駛執照，於民國97年5 月
    11日下午1 時30分許，騎乘車號MG2-119 號重型機車，沿臺
    北縣鶯歌鎮○○○路往樹林市方向行駛，行經內側車道設有
    禁行機車標線之臺北縣鶯歌鎮○○○路與阿四巷口時，本應
    注意機器腳踏車行駛至交岔路口轉彎時，內側車道設有禁行
    機車標誌或標線者，應依兩段方式進行左轉，不得由內側或
    其他車道左轉或迴車，且迴車前，應暫停並顯示左轉燈光或
    手勢，看清無來往車輛，始得迴轉，而依當時天候晴，日間
    有自然光線，柏油路面乾燥、無缺陷、無障礙物、視距良好
    ，依其智識、能力並無不能注意之情事，詎甲○○因認行駛
    路線有誤，疏未注意前開規定，即驟然由外側車道向左轉彎
    欲迴車，適有賴正吉於酒後（經檢測其血液中酒精濃度為74
    mg/dl ，經換算呼氣酒精濃度為每公升0.37毫克）騎乘車號
    K2T-193 號重型機車沿臺北縣鶯歌鎮○○○路外側車道往樹
    林市方向行駛而至，亦疏未注意車前狀況，二車因閃煞不及
    發生碰撞，賴正吉因而人車倒地，受有頭部外傷、顱內出血
    等傷害，經送往財團法人恩主公醫院急救後，仍於同日下午
    2 時42分許，因傷重不治死亡。甲○○於肇事後，犯罪未被
    發覺前，即當場向前來處理道路交通事故之員警坦承肇事，
    自首而接受裁判。
二、案經臺灣板橋地方法院檢察署檢察官相驗後簽分偵查起訴。
    理  由
壹、證據能力：
    我國警員處理車禍現場，所製作之文書，新舊不同。往昔，
    道路交通事故調查表與道路交通事故現場圖，為二份不同之
    文書；目前，該兩例稿文書合而為一，其上半段為事故現場
    圖，下半段為肇事者姓名、年籍、地址、教育程度、速限、
    天候、路況、視距、當事人飲酒、行動狀態、肇事因素、主
    要肇事因素…共37項調查報告表。關於道路交通事故現場圖
    部分，無論新舊文書，其係警員在職務上所製作，記載車禍
    現場有關車輛之位置、煞車痕、血跡…等事實之書面資料，
    因警員有據實記載之義務，性質上可信性極高，且現場歷經
    相當時日，由於日曬雨淋及其他車輛碾壓，欲現場重建，勢
    不可能，實有尊重現場圖紀錄之必要性。準此，道路交通事
    故現場圖依刑事訴訟法第159 條之4 第1 款規定，得為證據
    。關於其他調查報告表部分，如：肇事因素、主要肇事因素
    、當事人行動狀態，僅簡單打「ˇ」勾選，或以阿拉伯數字
    代之，無法窺其全貌，並涉及警員判斷之事項，因警員非屬
    鑑定人，難以適用刑事訴訟法第206 條之特別規定，亦不屬
    第159 條之4 傳聞證據之例外，應不具證據能力。
貳、實體部分：
一、訊據被告甲○○固坦承於前揭時地，騎乘車號MG2-119 號重
    型機車與被害人賴正吉騎乘之車號K2T-193 號重型機車發生
    撞擊，被害人賴正吉並因此交通事故死亡等事實，惟矢口否
    認有何過失致人於死之犯行，辯稱：當天伊騎乘車號MG2-11
    9 號重型機車行經臺北縣鶯歌鎮○○○路與阿四巷口時，準
    備要左轉但是還沒有開始左轉時，被害人賴正吉的機車就突
    然從後面撞上來，伊並沒有過失云云。
二、經查：
  (一)被告確有於前揭時地，騎乘車號MG2-119 號重型機車與被害
    人賴正吉騎乘之車號K2T-193 號重型機車發生撞擊之事實，
    業經被告於本院審理中自承不諱，並有道路交通事故現場圖
    1 紙、現場及車損照片共22張在卷可稽，而被害人賴正吉係
    因本件交通事故，受有頭部外傷、顱內出血等傷害，經送往
    財團法人恩主公醫院急救後，仍於同日下午2 時42分許，因
    傷重不治死亡等節，復經臺灣板橋地方法院檢察署檢察官督
    同檢驗員相驗屬實，並製有檢驗報告書、勘驗筆錄及相驗屍
    體證明書等件附卷可稽，自均堪認定。
  (二)被告於本院審理中雖一再辯稱其當時僅係準備要左轉，並未
    開始左轉云云，然證人即至現場處理本件交通事故之員警乙
    ○○於本院審理中具結證稱：我有到場處理本件交通事故，
    我到場的時候，被告有跟我說他走錯路，他要迴轉，所以我
    才在道路交通事故現場圖上畫被告的行向是左轉，這部分沒
    有錄音，是在現場的時候說的等語（見本院97年10月28日審
    判筆錄第3 頁），被告前於檢察官訊問時亦供稱：「（問：
    事情發生經過？）我當時要左轉，他從後面撞過來」、「（
    問：你是從外側車道左轉？）是」、「（問：轉彎時有無看
    ？）有」等語（見97年度相字第651 號卷第38頁），足見被
    告非但於案發後警員甫至現場處理時即向警員表示其當時係
    要左（迴）轉，其於檢察官訊問時亦係同此供述，而從未曾
    提及其當時係準備要左轉但尚未開始左轉，是被告事後翻異
    前詞，是否可信，已非無疑；且就被告而言，如其當時僅係
    在心裡想說要左轉而事實上根本尚未開始左轉之動作，被告
    理應會認為自己仍係在直行狀態而非左轉狀態，衡情，被告
    在向警察或檢察官陳明案發經過時，應會清楚表明其當時係
    在直行狀態遭被害人賴正吉騎乘之機車自後追撞，惟被告前
    於偵查中非但未曾為此等表示，反而表示係在左轉時遭被害
    人賴正吉騎乘之機車自後追撞，益可見被告事後改稱其當時
    尚未開始左轉之可疑；再者，以被告在案發後警方甫至現場
    處理時及在同日接受檢察官訊問時，距離案發時間最近，理
    應記憶最為清晰、正確，且是時被告較未受外界之影響，亦
    較無時間考慮到若據實供述可能對自己不利而故為不實之陳
    述，是被告前於偵查中之供述，應與事實最為接近，而為可
    採。
  (三)又觀諸本件交通事故發生後，被告所騎乘之車號MG2-119 號
    重型機車係倒於中正一路之內側車道，車頭朝樹林市方向，
    後方遺留有8.9 公尺之刮地痕，被害人賴正吉所騎乘之車號
    K2T-193 號重型機車即係倒於中正一路之外側車道，車頭朝
    鶯歌鎮方向，後車輪往鶯歌鎮方向遺留有14.4公尺之刮地痕
    ，兩車刮地痕之起點均係在外側車道靠近行人穿越道之位置
    等情，業經證人乙○○於本院審理中證述明確，並有道路交
    通事故現場圖1 紙在卷可稽，是由兩車所遺留之刮地痕判斷
    ，兩車發生碰撞之地點應即係在中正一路外側車道靠近行人
    穿越道附近；另由本件交通事故發生後，被告所騎乘車號MG
    2-119 號重型機車車尾燈上遺留有被害人賴正吉所騎乘車號
    K2T-193 號重型機車車身之微小碎片，及兩車之車損情況分
    別為被告所騎乘之車號MG2-119 號重型機車車尾燈罩破裂，
    車牌凹陷，後擋泥板左側斷裂，左側下方引擎蓋破裂，被害
    人賴正吉所騎乘之車號K2T-193 號重型機車則係前擋板破裂
    ，業經證人乙○○證述在卷，並有車損及現場照片共22張在
    卷可參，亦足認兩車發生碰撞之位置係被害人賴正吉所騎車
    號K2T-193 號重型機車之車頭撞擊被告所騎車號MG2-119 號
    重型機車之車尾靠近左側位置，且被害人賴正吉所騎之機車
    原係行駛在被告所騎機車之左後方。因之，依兩車於碰撞前
    之相對位置研判，倘如被告所言，其當時仍係在直行狀態並
    未開始左轉，則以兩車當時均係在直行狀態，被害人賴正吉
    所騎之機車並係行駛在被告所騎機車之左後方，被害人賴正
    吉所騎乘之機車自後撞擊被告所騎乘之機車後，兩車滑行倒
    地之位置應係被害人賴正吉所騎乘之機車在左（即靠內側車
    道），被告所騎乘之機車在右（即靠外側車道）為是，惟此
    與兩車實際倒地之位置恰好相反，反之，倘如被告於偵查中
    所言，其當時係在左轉狀態，則在被害人賴正吉所騎乘之機
    車自後撞擊被告所騎乘之機車後，因被告所騎乘之機車在左
    轉時有一向左之作用力，被告所騎乘之機車始會倒地向左滑
    行至內側車道後停止，被害人賴正吉所騎乘之機車則係在外
    側車道滑行後停止倒於被告所騎乘機車之右方，此與兩車最
    後實際倒地滑行停止之位置亦屬相符，益徵被告前於偵查中
    之供述應屬可信。
  (四)再者，被告於本院審理中亦不否認其當時確有迴車之意，而
    由現場照片可知，中正一路係以中央分隔島分隔對向車道，
    是被告如欲迴轉，必定需選擇在交岔路口處始得完成迴車之
    動作，而本件於現場遺留之刮地痕起點係在外側車道靠近行
    人穿越道附近，已如前述，亦即係在交岔路口之位置，此恰
    為適於被告迴車之處所，被告當時既因行駛路線有誤而欲迴
    車，當會選擇此等位置完成迴車之舉，否則被告再繼續往前
    行駛，即會因有中央分隔島阻隔而根本無法迴車，是被告於
    本院審理中改稱當時僅係準備而尚未開始左轉，顯與常情有
    違。
  (五)至辯護人雖稱由被告機車之車損係在後方而非左側車身，可
    以證明被告當時並未開始左轉云云，惟由車損照片可知，被
    告所騎機車之車損情形為車尾燈罩破裂，車牌凹陷，後擋泥
    板左側斷裂，左側下方引擎蓋破裂，受損較嚴重之部分均係
    在後方偏左之位置，而非正後方，且以被告當時係行駛在外
    側車道，依一般機車駕駛人在行駛於外側車道而欲迴車之駕
    駛習慣，多有由外側車道斜斜地往左前方行駛，到交岔路口
    後再迴轉，而非在開始左轉後即係立即左轉90度橫越中正一
    路，是在此情形下，被害人賴正吉騎乘機車自後撞擊被告所
    騎機車之位置未必係在左側車身，如被告所騎乘之機車係在
    甫開始左轉斜行變換車道時遭被害人賴正吉騎乘機車自後撞
    擊，其撞擊位置即會在車尾靠近左側之位置，此等車損情況
    實與被告於偵查中供述其當時係在左轉過程被自後追撞所可
    能造成之車損情況相符。因之，綜合兩車發生撞擊後倒地之
    位置、刮地痕、車損狀況等情形以觀，堪認被告於本件交通
    事故發生時，其確已開始左轉迴車無疑。
  (六)按機器腳踏車行駛至交岔路口，內側車道設有禁行機車標誌
    或標線者，其轉彎應依兩段方式進行左轉，不得由內側或其
    他車道左轉；汽車迴車前，應暫停並顯示左轉燈光或手勢，
    看清無來往車輛，並注意行人通過，始得迴轉；道路交通安
    全規則第99條第2 項第1 款、第106 條第5 款分別定有明文
    。被告既考領有普通重型機車駕駛駕照，對於上開規定理應
    知之甚詳，並確實遵守，而依當時現場情況及其智識能力復
    無不能注意之情事，其行經內側車道設有禁行機車標線之路
    段，竟未依規定以兩段方式進行左轉，且未注意同向左側後
    方是否仍有來車，即驟然由外側車道向左迴車，致生本件交
    通事故，其駕駛行為具有過失，至為灼然；而被害人賴正吉
    於酒後（經檢測其血液中酒精濃度為74mg/dl ，經換算呼氣
    酒精濃度為每公升0.37毫克）違規騎車，且疏未注意車前狀
    況，亦同有過失。又被害人賴正吉確因本件車禍受有傷害，
    經送醫急救後仍不治死亡之事實，已如前述，則被告之過失
    犯行與被害人賴正吉之死亡結果間，顯具有相當之因果關係
    。至被害人賴正吉之行為雖亦與有過失，惟本案刑事責任之
    認定，並不因被害人賴正吉與有過失，而免除被告之過失責
    任，被害人賴正吉與有過失之情節輕重，僅係酌定雙方民事
    上損害賠償責任之依據，並不影響被告所犯刑事責任之罪責
    ，併此敘明。
三、核被告所為，係犯刑法第276 條第1 項之過失致人於死罪。
    又被告於肇事後，犯罪未被發覺前，即當場向前來處理道路
    交通事故之員警坦承肇事一情，有臺北縣政府警察局三峽分
    局道路交通事故肇事人自首情形紀錄表1 紙在卷可稽，為對
    未發覺之犯罪自首而接受裁判，應依刑法第62條前段之規定
    ，減輕其刑。爰審酌被告參與道路交通，自應確實遵守交通
    規則以維護自身及其他用路人之安全，竟於內側設有禁行機
    車標線之路段，貿然由外車道左轉迴車，且疏未注意同向左
    側後方車輛動向，肇生本件道路交通事故，並致被害人賴正
    吉死亡，且迄未與被害人家屬達成和解，犯罪後否認犯行，
    態度難謂良好，及其過失之程度、素行等一切情狀，量處如
    主文所示之刑。
據上論斷，應依刑事訴訟法第299 條第1 項前段，刑法第276 條
第1 項、第62條前段，刑法施行法第1 條之1 ，判決如主文。
本案經檢察官李巧菱庭到庭執行職務。
中    華    民    國    97    年    11    月    7     日
                      交通法庭  法  官        曾淑娟
如不服本判決應於送達後10日內向本院提出上訴狀
上列正本證明與原本無異。
                                書記官        謝雪紅
中    華    民    國    97    年    11    月    7     日
附錄本案論罪科刑法條全文：
中華民國刑法第276條：
因過失致人於死者，處2 年以下有期徒刑、拘役或2 千元以下罰
金。
從事業務之人，因業務上之過失犯前項之罪者，處5 年以下有期
徒刑或拘役，得併科3 千元以下罰金。


司法院資訊處製作；財團法人民間司法改革基金會備份。
